臺灣高等法院交通事件裁定　　　　　　100年度交抗字第762號
　　抗　告　人
　　即受處分人　牛天順
上列抗告人因違反道路交通管理處罰條例案件，不服臺灣桃園地
方法院，中華民國100年5月18日所為之裁定（99年度交聲更字第
237號），提起抗告，本院裁定如下：
    主  文
抗告駁回。
    理  由
一、原裁定意旨略以：
  (一)本件異議人即受處分人牛天順（下稱異議人）於民國98年 7
    月29日13時40分許，駕駛車號378-BF號自用一般大貨車，行
    經桃園縣龍潭鄉○○村○○路口時，車禍肇事致人重傷而逃
    逸，經桃園縣政府警察局交通隊龍潭小隊員警填製桃警局交
    字第DB0000000 號舉發違反道路交通管理事件通知單，當場
    舉發異議人有「肇事致人重傷逃逸」之違規行為，嗣經原處
    分機關認異議人確有上開違規行為，乃於98年9 月24日以壢
    監裁字第裁53-DB0000000號，依違反道路交通管理處罰條例
    第62條第3項、第4 項（裁決書漏載第3項）之規定，裁處異
    議人罰鍰新臺幣（下同）9,000 元，並吊銷駕駛執照、永久
    禁考。
  (二)異議人於前揭時、地，駕駛上開一般自用大貨車與呂冠民所
    騎乘之車牌號碼BWZ-061 號重型機車發生擦撞，因而致呂冠
    民當場受傷倒地，嗣呂冠民經送往國軍桃園總醫院急救，仍
    於97年8月2日14時23分許因傷重不治而死亡等情，除據異議
    人自承在卷，復有道路交通事故現場圖、道路交通事故調查
    報告表（一）、（二）道路交通事故當事人登記聯單、疑似
    道路交通事故肇事逃逸追查表、交通事故調查卷宗、道路交
    通事故調查卷宗文件審核表、現場照片等在卷可稽，復經原
    審依職權調取原審99年度審交簡字第63號肇事遺棄罪等刑事
    卷宗核閱無誤，則上開事實，應堪認定。
  (三)異議人於事故發生後，除向在場幫忙之證人葉雲鵬詢問有無
    報警等語外，並未對呂冠民為任何救助行為，亦未停留於事
    故現場等待警員前來處理，即逕自行離去等情，業據證人葉
    雲鵬於發回前原審證述在卷，亦為異議人所不否認。另依卷
    附現場及車損照片所示（見發回前原審98年度交聲字第2957
    號卷第84頁至第87頁）及道路交通事故現場圖及臺灣省桃園
    縣車輛行車事故鑑定委員會鑑定意見書以觀，異議人所駕駛
    之大貨車左側車身平衡桿遺有擦撞痕跡及血跡，車斗外緣遺
    有血液濺灑痕跡，呂冠民所騎乘重型機車之前導流板左側受
    損並遺有與大貨車相同顏色黃色漆痕、腳踏板左側及左後側
    車身塑膠外殼刮擦破損、左側煞車把手損壞並遺有黃色漆痕
    ，撞擊後右斜右倒在未劃分向標線新埔路往龍潭方向車道交
    岔路口內等情，跡象極為明顯，可證呂冠民係因其左前側車
    身及左把手處與異議人所駕駛之自用大貨車左側平衡桿發生
    擦撞，因而車身失控而朝右側傾倒，而衡以車禍當時，天氣
    晴朗，視線、路況均為良好，且異議人所乘坐之駕駛座僅較
    受撞擊之左側平衡桿相隔不到一公尺，異議人自對其身旁相
    關狀況，應能察覺、注意，又核以兩車果發生擦撞，車身多
    會產生晃動或發出聲響，甚由呂冠民之機車上尚遺有異議人
    所駕駛車輛之黃色漆痕，堪見兩車碰撞當時，定有相當之磨
    擦、碰撞，遑以異議人於警詢時陳稱其當時車速約40至50公
    里，車速亦非甚快，故異議人自無無法查悉或感受之理。再
    者，本件車禍地點，僅為一兩線道之馬路，路面非寬，往來
    車輛亦非眾多，而異議人與被害人會車當時，業僅有其與呂
    冠民兩臺車輛，則異議人於發回前原審調查時亦當庭坦承有
    聽到呂冠民機車倒地聲響，更見呂冠民人車倒地乙節在卷，
    自能清楚知悉其與呂冠民有發生碰撞等情，可見異議意旨稱
    不知自己為肇事車輛云云，顯屬卸責之詞。
  (四)再按道路交通管理處罰條例第62條規定之立法本旨，係在增
    進行車安全、保護他人權益，以維持社會秩序。蓋道路交通
    事故發生後，有受傷或死亡之情形者，應即時救護或採必要
    之措施以防止損害範圍之擴大。如駕駛人於肇事後，隨即駕
    車逃離現場，不僅使肇事責任認定困難，更可能使受傷之人
    喪失生命，自有從嚴處理之必要。是汽車駕駛人駕駛汽車發
    生交通事故，不論其責任之歸屬為何（即不論有無過失），
    均有義務留在肇事現場，採取救護或其他必要措施，並向警
    察機關報告，以保護他人權益，同時釐清肇事責任。凡肇事
    人於行車肇事致人受傷或死亡，未即採取救護或其他必要措
    施並向警察機關報告，即駕車駛離現場者，均應依前開規定
    處罰，是異議人肇事逃逸之違規行為，應堪認定。
  (五)又異議人同一駕駛汽車肇事致人死亡而逃逸之行為，因同時
    觸犯刑法第276條第2項業務過失致死罪及第185條之4肇事逃
    逸罪，業經臺灣桃園地方法院檢察署檢察官於99年5 月26日
    以98年度偵字第20061 號提起公訴，並以99年度審交訴第91
    號繫屬於原審刑事庭，嗣因異議人於99年8月4日刑事準備程
    序中自白犯罪，原審刑事庭乃改依簡易程序審理，於99年8
    月26日經原審以99年度審交簡字第63號判決分別判處有期徒
    刑6月、6月，應執行有期徒刑10月，緩刑2年，嗣於99年9月
    25日判決確定等情，有臺灣桃園地方法院檢察署檢察官98年
    度偵字第20061 號起訴書、原審99年度審交簡字第63號刑事
    判決，及本院被告前案紀錄表各乙份存卷足按，復經原審依
    職權調閱99年度審交簡字第63號肇事遺棄罪等刑事卷宗核閱
    無訛。是以，異議人於上開時地因駕駛汽車肇事致人死亡而
    逃逸，因同時涉犯公共危險罪，此部分嗣經原審判處有期徒
    刑6 月，並與過失致死罪部分合併定應執行有期徒刑10月，
    緩刑2 年之事實，亦堪認定。是本件肇事逃逸案件，異議人
    所涉刑事責任部分，既經原審以99年度審交簡字第63號判決
    判處上開罪刑確定，揆諸行政罰法第26條第1 項規定意旨及
    上開說明，刑事法律處罰即足資警惕，實無一事二罰再處行
    政罰之必要，則本件關於罰鍰部分，即無由再依違反行政法
    上義務之規定處罰必要。
  (六)惟道路交通管理處罰條例第62條第4 項後段，肇事致人重傷
    或死亡而逃逸者，吊銷駕駛執照，並不得再考領之規定，揆
    諸前揭說明，既屬達成維護道路交通用路權人之安全法益等
    行政目的所必要之不利處分，縱異議人因同一違規行為而另
    受刑事法律處罰，依行政罰法第26條第1 項但書之規定，仍
    得裁處之，不受同條項前段「一事不二罰」原則之拘束。
  (七)綜上所述，異議人確有於前揭時地肇事逃逸致人死亡之違規
    行為，然就原處分機關依道路交通管理處罰條例第62條第 4
    項，以異議人違反「汽車駕駛人駕駛汽車肇事致人重傷而逃
    逸」之規定，裁處異議人吊銷駕駛執照，終身不得再考領部
    分，依上所述，因呂冠民嗣後業已死亡，則上開裁決自有不
    當之處；又原處分機關依道路交通管理處罰條例第62條第 3
    項規定裁處異議人罰鍰9,000元，實與行政罰法第26條第1項
    前段規定意旨有違。從而，本件異議雖無理由，惟原處分既
    有如上述不當及違法之處，自應予以撤銷原處分，對異議人
    另裁處「汽車駕駛人，駕駛汽車肇事致人死亡而逃逸，吊銷
    其駕駛執照，並不得再考領」，以資適法。
二、本件抗告意旨略以：
  (一)本件事故係抗告人駕駛之拖吊車行經肇事地未劃分向標線之
    狹彎路段會車時，被害人呂冠民車速過快，產生離心力，因
    此手部及機車手把勾到抗告人駕駛之拖吊車所致。於事發前
    抗告人之拖吊車曾與一休旅車會車，當時抗告人係緊靠道路
    右側並減速慢行，事故發生時抗告人正靠右前行轉彎，一般
    駕駛轉彎時，視線係停留於前方，被害人機車快速接近時，
    抗告人視線當無可能放在左後視鏡，故無法察覺勾撞事實。
    又因一般車輛係一體成型，於駕駛座車側有勾撞時自會有感
    覺，惟抗告人駕駛之拖吊車為特種大貨車，由實心鋼鐵及油
    壓系統組合，重量高達6200公斤，加以機車高速行駛，發生
    碰撞後飛彈出去，接觸時間極為短暫，況抗告人車輛甚為老
    舊，行駛中開冷氣關閉車窗，加上車輛行駛之吵雜聲，自無
    法發現碰撞情事。又抗告人之拖吊車與休旅車會車後進入轉
    彎車道時，速度已減緩且緊靠道路右側行駛，故無於進入彎
    道時向道路內側偏移而有會車未保持安全間距之可能，亦無
    加速駛向道路內側之可能。車禍後，大貨車左側平衡桿雖有
    擦撞痕跡，惟痕跡很小加上車斗老舊，混雜檳榔渣而無法發
    現，抗告人聽到碰撞事故，雖即回頭並下車，仍無法發現該
    痕跡。抗告人雖有聽到被害人倒地聲響，仍無法認知被害人
    係與其所駕駛之拖吊車發生碰撞引發本件事故。原裁定謂抗
    告人當時應清楚發生碰撞，乃為臆測之詞。
  (二)抗告人因聽到被害人倒地聲響，才回頭詢問有無需要幫忙之
    處，此有證人葉雲鵬所證稱：那位拖吊車問我有沒有通知11
    9或警察之類的，我說已經通知119了等語，可知當時被害人
    之生命權益已被維護，抗告人因不知悉自己是肇事車輛，故
    無法久留該處，且現場並無任何人提醒告訴抗告人即為肇事
    車輛，因此抗告人離開事故現場，應無可歸責。
  (三)抗告人1家5口之生計均在抗告人身上，二女年幼，妻子殘障
    ，另幼女顱顏顎裂開刀費用，均仰賴此份工作，倘遭吊銷執
    照，生計立即出問題，抗告人一家生計均操之在其駕駛執照
    是否吊銷之上，請鈞院勿逕予駁回等語。
三、經查：
  (一)按「汽車駕駛人駕駛汽車肇事致人受傷或死亡者，應即採取
    救護措施及依規定處置，並通知警察機關處理，不得任意移
    動肇事汽車及現場痕跡證據，違反者處3千元以上9千元以下
    罰鍰。」、「前項駕駛人肇事致人受傷而逃逸者，吊銷其駕
    駛執照；致人重傷或死亡而逃逸者，吊銷其駕駛執照，並不
    得再考領。」、「汽車駕駛人，曾依第62條第4 項後段規定
    吊銷駕駛執照者，終身不得考領駕駛執照。但有第67條之 1
    所定情形者，不在此限。」，道路交通管理處罰條例第62條
    第3 項前段、第4項、第67條第1項分別定有明文。
  (二)抗告人雖辯稱無法察覺其所駕駛之拖吊車與被害人呂冠民所
    騎乘之重型機車發生擦撞，亦無法認知被害人倒地係本件碰
    撞事故所致云云。惟查，抗告人前於原審調查庭時自承：在
    發生碰撞之前，伊有看到被害人在伊的左前方，跨雙黃線往
    伊這邊衝過來等語（見原審98年度交聲字第2957號卷第 186
    頁），可見於車禍之前，抗告人明確知悉被害人呂冠民正騎
    乘機車向其所駕駛之車輛靠近，且兩車相距甚近之事實。又
    抗告人並自承，伊係經過那邊，在前面兩百公尺左右，有一
    個地方可以迴轉，因為伊聽到聲響之後，看後視鏡，看到有
    人跌倒，伊就搖下車窗往後看，拖吊車還是繼續往前走等語
    （見原審98年度交聲字第2957號卷第186 頁），則抗告人已
    聽聞聲響，並從後視鏡發現被害人人車倒地。是以，本件車
    禍地點，僅為一兩線道之馬路，路面非寬，往來車輛亦非眾
    多，抗告人與被害人會車當時，業僅有其與被害人兩臺車輛
    ，且被害人所騎乘之機車係自抗告人前方正面迎向駛來，抗
    告人應清楚知悉當時所駕駛之自用大貨車正與被害人之機車
    會車而過，嗣抗告人即聽聞聲響，而從後視鏡察見被害人人
    車倒地，並搖下車窗往後看，則抗告人就其與呂冠民有發生
    碰撞等情，應有認識、知悉至明，其所辯不知自己為肇事車
    輛云云，顯屬卸責之詞。另衡以車禍當時，天氣晴朗，視線
    、路況均為良好，且抗告人所乘坐之駕駛座距離受撞擊之左
    側平衡桿相隔不到1 公尺，抗告人對其身旁相關狀況，理應
    能察覺注意，加以抗告人亦表示當時係減速慢行，而兩車擦
    撞，車身多會產生晃動或發出聲響，抗告人應能察覺感受，
    甚者抗告人於兩車會車而過後即已聽聞聲響，更從後視鏡察
    見被害人人車倒地，則抗告人就其所駕駛之自用大貨車與呂
    冠民所騎乘之重型機車發生擦撞，因而致呂冠民當場受傷倒
    地等情，尚難諉為不知。是抗告人辯稱無法察覺與被害人發
    生擦撞，無法認知被害人倒地係本件碰撞事故所致，或稱無
    人告知其為肇事車輛云云，均不足採。至抗告意旨所述家庭
    生活經濟等節，其情固值憐憫，惟道路交通管理處罰條例第
    62條規定之立法本旨，本在增進行車安全、保護他人權益，
    以維持社會秩序，凡駕駛人肇事致人死亡而逃逸者，均應依
    前開規定吊銷其駕駛執照，並不得再考領，是其此部分所陳
    核與其是否肇事致人死亡而逃逸之判斷無涉，自無從據為有
    利於抗告人之認定。
  (三)綜上所述，原裁定認抗告人確有於前揭時地肇事逃逸致人死
    亡之違規行為，然原處分機關對抗告人裁處罰鍰9,000 元，
    並吊銷駕駛執照、永久禁考之裁決亦有不當及違法之處，而
    撤銷原處分，依據道路交通管理處罰條例第62條第4 項之規
    定，裁處抗告人「汽車駕駛人，駕駛汽車肇事致人死亡而逃
    逸，吊銷其駕駛執照，並不得再考領」，核無違誤，抗告人
    仍執前詞提起抗告，為無理由，應予駁回。
四、據上論結，應依道路交通管理處罰條例第89條、道路交通事
    件處理辦法第25條，刑事訴訟法第412條，裁定如主文。
中    華    民    國    100    年    7    月    25    日
                  刑事第十四庭審判長法  官  陳志洋
                                    法  官  謝靜慧
                                    法  官  梁耀鑌
以上正本證明與原本無異。
不得再抗告。
                                    書記官  莊淑茹
中    華    民    國   100    年    7     月    26    日